【裁判字號】    90,台上,7513
【裁判日期】    901212
【裁判案由】    貪污
【裁判全文】
最高法院刑事判決                                九十年度台上字第七五一三號
    上  訴  人  甲○○
右上訴人因貪污案件，不服台灣高等法院中華民國九十年九月二十六日第二審判決（
九十年度上訴字第二○七四號，起訴案號：台灣桃園地方法院檢察署八十九年度偵字
第八五三○號），提起上訴，本院判決如左：
    主  文
原判決撤銷，發回台灣高等法院。
    理  由
本件原判決認定上訴人甲○○係前桃園縣警察局龜山分局龜山派出所之警員，為依據
法令從事公務之人員，對轄區內之交通違規有逕行舉發之職權。於民國八十九年五月
十八日晚上十一時三十分擔任該所備勤勤務時，接獲民眾報案，前往處理戴清海酒後
駕車肇事案件，明知戴清海於當日二十三時三十分許，酒後駕駛ＫＸ－○二六七號自
小客車，行經桃園縣龜山鄉○○○路九十九號前，因失控撞及停放路邊之古金泉所有
ＦＭ－二四五三號自小客車，經送桃園敏盛醫院急救，於翌（十九）日凌晨三十分許
，仍測得血液酒精濃度為九○點五八MG＼DL（等於血液中酒精濃度（ Blood Alcohol
Concentration 簡稱ＢＡＣ）百分之零點九○五八（亦即每  100ml 血液中含90 5.8
mg酒精），血液中酒精濃度百分之零點九○五八等於吐氣每公升酒精含量零點四五二
九mg（毫克）），已達不能安全駕駛動力交通工具程度。因受戴清海之請託，以至少
須開具舉發違反道路交通管理事件通知單（下稱交通違規通知單），始可不予移送公
共危險罪及吊扣車牌。乃基於意圖為自己不法所有及偽造文書之犯意，明知其並無收
取交通違規罰鍰之權限，且戴清海酒後駕車肇事之血液酒精濃度九○點五八MG＼DL，
而利用其處理該交通事故之職務上機會及戴清海已與古金泉達成民事和解，以幫忙代
繳交通罰鍰、故意開錯交通違規通知單，並未依程序將該通知單之收執聯交付予戴清
海，及將該案送交桃園縣警察局龜山分局交通裁決處所、監理機關，以便嗣後再檢齊
交通違規通知單辦理誤開註銷之詐術，於同月二十五日晚上八時許，在其職務上製作
之交通違規通知單之違規事實欄上偽載戴清海酒後駕車肇事時之血液酒精濃度為零點
九五八MG＼DL之不實事項，足以生損害於桃園縣警察局龜山分局及監理機關對交通違
規處罰公文書製作之正確性，並使戴清海不虞有詐，如數交付繳納無照駕駛及酒醉駕
駛之罰鍰共新台幣（下同）一萬八千元。上訴人為取信戴清海，隨即當面將其交付之
一萬八千元置於中型公文封內，並將交通違規通知單收執聯裝釘在裝錢之公文封外，
而行使之。復基於毀損之故意，當場將其職務上所掌管於同月二十二日所製作之戴清
海涉嫌公共危險之筆錄撕毀丟棄，足生損害於桃園縣警察局龜山分局。嗣因戴清海之
父心中起疑對外陳述，為該分局耳聞而著手調查，上訴人見事跡敗露，始於同年六月
三日十二時二十五分許，將藏放於內務櫃之戴清海之交通違規通知單一式三份、肇事
現場草圖一份及敏盛醫院抽血檢驗報告影本一份提出，並於同月五日，商請戴清海友
人陳宗明返還向戴清海詐取之一萬八千元等情。因認第一審依牽連犯，從重論處上訴
人依據法令從事公務之人員，利用職務上之機會，詐取財物罪刑，為無不合，予以維
持，駁回上訴人在第二審之上訴。固非無見。
惟查：(一)有罪之判決書，對被告有利之證據不採納者，應說明其理由，為刑事訴訟法
第三百十條第二款所明定。故有罪判決書對於被告有利之證據，如不加採納，必須說
明其不予採納之理由，否則即難謂無判決不備理由之違誤。原判決係以證人戴清海於
警訊之供述，資為認定上訴人確有本件犯行之論據之一。然該證人於偵查中曾證稱上
訴人有說裁決所可以繳，伊因白天上班沒時間，才請上訴人幫忙；於審判中亦稱伊因
工作忙，所以請上訴人幫伊代繳等語（見偵卷第三十一頁背面、一審卷第二十頁）；
倘屬無訛，則本件收取金錢部分，其係因本身事忙，乃將罰款交上訴人，請其代為繳
納，似非因上訴人之施用詐術致陷於錯誤，而交付財物，此項對上訴人有利之證據，
原判決未說明不採之理由，自有理由不備之可議。(二)原判決事實認上訴人係利用其處
理交通事故之職務上機會，以幫忙代繳交通罰鍰、故意開錯交通違規通知單，並未依
程序將該通知單之收執聯交予戴某，及將該案送交桃園縣警察局龜山分局交通裁決處
所、監理機關，以便嗣後再檢齊交通違規通知單辦理誤開註銷之詐術，向戴某詐取該
交通罰款一萬八千元等情。然依卷附桃園縣警察局舉發違反道路交通管理事件通知單
之記載，除據上訴人填單、蓋其職章外，並經其主管霍春霖在其主管職名章欄內蓋其
職章（見偵卷第十八頁），佐以證人即桃園縣警察局龜山分局交通裁決所承辦人陳麗
雲於審判中結稱交通違規通知單有編號列管，是用完一本後，再拿舊的去換新的，故
作廢時四聯都要在等語（見一審卷第四十九頁），則上訴人事後如何能將戴清海之交
通違規通知單辦理誤開註銷，以遂行其詐術，猶有可疑，原審對此既未予調查、審認
，復未於判決內，說明此項認定所憑之證據，非惟證據調查未盡，抑且理由不備。(三)
按刑法上之行使偽造（登載不實）文書罪，必須行為人提出該文書，本於其內容有所
主張方得成立。依原判決認定之事實上訴人係於交通違規通知單上偽載戴清海酒後駕
車肇事時之血液酒精濃度為零點九五八MG＼DL之不實事項後，並將該通知單收執聯裝
訂在裝有一萬八千元款項之公文封外等情，則上訴人似僅係將該登載不實之交通違規
通知單收執聯訂在公文封外，並未就其不實之內容對何人，有如何之主張，原判決逕
認其就該登載不實之文書已達行使程度，而論以刑法第二百十六條、二百十三條之行
使公務員登載不實文書罪刑，其適用法條併有未當。上訴意旨執以指摘原判決違法，
尚非全無理由，應認原判決有撤銷發回更審之原因。
據上論結，應依刑事訴訟法第三百九十七條、第四百零一條，判決如主文。
中      華      民      國     九十     年     十二     月     十二     日
                              最高法院刑事第五庭
                                  審判長法官  紀  俊  乾
                                        法官  黃  正  興
                                        法官  劉  介  民
                                        法官  陳  東  誥
                                        法官  張  春  福
      右正本證明與原本無異
                                              書  記  官
中      華      民      國     九十     年     十二     月     十四     日


司法院資訊處製作；財團法人民間司法改革基金會備份。
